【裁判字號】    97,訴,1956
【裁判日期】    981230
【裁判案由】    拆屋還地
【裁判全文】
臺灣桃園地方法院民事判決              97年度訴字第1956號
原      告  乙○○
            甲○○
共      同
訴訟代理人  袁健峰律師
            陽文瑜律師
            李承訓律師
被      告  丁○○
訴訟代理人  陳德義律師
            丙○○
            戊○○
上列當事人間請求拆屋還地事件，於民國98年12月04日言詞辯論
終結，本院判決如下：
    主  文
被告應將坐落桃園縣桃園市○○段四九地號土地上門牌號碼桃園
縣桃園市○○路二七五巷二之一號如附圖所示A 部分，面積二十
三‧五一平方公尺之建物拆除，並將土地返還原告。
被告應給付原告乙○○新台幣柒仟零伍拾參元，及應給付原告甲○○新台幣壹萬肆仟壹佰零陸元，及均自民國九十八年一月一日
起至清償日止按年息百分之五計算之利息。
被告應自民國九十七年十一月十一日起至返還第一項所示土地之
日止，按月給付原告乙○○新台幣壹佰壹拾捌元，及另按月給付
原告甲○○新台幣貳佰參拾伍元。
原告其餘之訴駁回。
訴訟費用由被告負擔十分之九，餘由原告負擔。
本判決第一項，於原告以新台幣貳拾參萬元為被告供擔保後，得
假執行。但若被告以新台幣陸拾柒萬陸仟元為原告供擔保後，得
免假執行。
本判決第二項，於原告乙○○、甲○○分別以新台幣貳仟參佰伍
拾壹元、肆仟柒佰零貳元為被告供擔保後，得假執行。但若被告
各以新台幣柒仟零伍拾參元、新台幣壹萬肆仟壹佰零陸元，分別
為原告乙○○、甲○○供擔保後，得免假執行。
原告其餘假執行之聲請駁回。
    事實及理由
一、原告主張略以：
  (一)原告所有坐落桃園縣桃園市○○段49地號之土地（面積23.8
    平方公尺，下稱系爭49地號土地）與被告所有坐落同段48地
    號之土地（面積85.43 平方公尺，下稱系爭48地號土地）相
    鄰，詎被告未得原告同意，亦無任何合法權源，越界無權占
    用原告之系爭49地號土地，占用情形如附圖所示（編號A 部
    分為被告房屋所占用，編號B 部分則為空地，占用面積合計
    23.8平方公尺），爰依民法第767 條之規定，請求被告拆屋
    還地。又被告無權占用系爭49地號土地，受有相當租金之不
    當得利，按前開土地之申報地價為每平方公尺新台幣（下同
    ）6 千元，及依租金請求權時效為5 年及土地法第105 條、
    97條之規定，原告2 人每人得請求相當之租金之不當得利為
    35,700元（6,000 ×23.8㎡×10％×5 年×1/2 ＝35,700）
    ，又起訴後原告每人每月得請求之不當得利金額為595 元（
    35,700 ÷5 ×1/12＝595 ）。
  (二)聲明：
  1.被告應將系爭49地號土地上門牌號碼為桃園縣桃園市○○路
    275 巷2-1 號（下稱系爭建物）如附圖所示A 部分，面積23
    .51 平方公尺之建物拆除，將土地返還原告。
  2.被告應將系爭49地號土地上如附圖所示B 部分，面積0.29平
    方公尺之土地返還原告。
  3.被告應給付原告每人各35,700元，及自起訴狀繕本送達翌日
    起至返還上開占用土地之日止均按年息5 ％計算之利息。
  4.被告應自起訴日即97年11月11日日起至返還上開占用土地之
    日止，按月給付原告每人各595元。
  5.原告願供擔保請准宣告假執行。
  (三)對被告之抗辯，原告另陳述略以：
    被告雖稱：系爭49地號土地於61年其購買系爭48地號土地時
    ，已一併購買做為興建房屋之建築基地，只因承辦買賣過戶
    之代書遺漏致未辦理移轉登記，並非無權占用等語，惟：
  1.被告迄今仍未舉證證明當初買賣之標的包括系爭49地號土地
    ，及已交付該筆土地買賣價款等事實。
  2.依系爭48地號土地重測前之大樹林段861-34地號登記謄本可
    知，在61年間，該筆861-34地號土地面積正好是94平方公尺
    ，與被告所陳當年建築執照申請書記載之基地面積94平方公
    尺相符，足見當時所蓋房屋僅坐落於48地號土地而不及於49
    地號之土地。
  3.61年間之土地買賣係經由專業代書辦理買賣及移轉登記，另
    房屋欲興建時，亦係委由專業之建築師設計監造、提出建照
    申請，若當時被告真係購買48、49地號二筆土地做為房屋之
    建築基地，不可能兩位專業之代書、建築師均予遺漏。
  4.退步言之，縱認當時買賣契約包括系爭49地號土地，但買賣
    契約屬債權契約，僅具相對效力，依證人己○○於98年06月
    24日到庭證稱，當初買賣契約係由己○○之父親與原告母親
    商談議定，嗣移轉登記予被告之前妻戊○○，故本件兩造均
    非上開契約當事人，被告丁○○自不得執以對抗土地所有權
    人即原告。
二、被告抗辯略以：
  (一)被告之前妻即訴外人戊○○（原冠夫姓為陳戊○○），於61
    年間向原告乙○○及訴外人秦德發（原告甲○○之伯父，已
    歿）、秦德根（原告甲○○之父，已歿），購買系爭建物所
    在之土地以建築房屋，當時係由戊○○之父親（已歿）及其
    弟己○○出面洽談購買事宜，言明係購買上述房屋現所在之
    土地全部，有己○○可證，是若有原告所指之系爭49地號土
    地，即係當時辦理移轉登記時漏未辦理者。
  (二)又戊○○購得系爭土地後，隨即於61年06月13日向桃園縣政
    府申請發給建築執照，在申請書上之「四週（面臨）計劃道
    路」欄即載明：「前：巷路寬度6 公尺，右：巷路寬度6公
    尺」，亦即建物之前方及右側均面臨6 公尺寬之巷路，此有
    建築執照申請書（本院卷第68頁）可證。此外，於申請建築
    執照時，亦向桃園縣政府建設局申請指示建築線（申請書附
    於本院卷第69頁），並於指定建築線後建築房屋，斯時所建
    者為一樓，建妥後且領得使用執照；嗣於64年間再向桃園縣
    政府申請發給建築執照以增建2 樓，亦於建築完成後領得使
    用執照；繼於69年間向桃園縣桃園地政事務所辦理建物所有
    權第一次登記，並取得建物所有權狀。衡情而論，上述建物
    茍有占用他人土地情事，斷不可能領得建築執照、使用執照
    及建物所有權狀。再依當初之住宅新建工程設計圖上之申請
    地點（本院卷第130 頁）所示，可知該地點前方及右側均緊
    鄰現有巷路，足徵當時所蓋房屋確係坐落在重測前之大樹林
    段861-34（即系爭48地號）及861-65（即系爭49地號）兩筆
    土地上，並非僅861-34地號，係建築執照申請書上基地面積
    漏未計入861-65地號土地之面積。故本件鈞院所囑託桃園縣
    桃園地政事務所測量之土地複丈成果圖（即附圖）內容顯然
    有誤，系爭建物應無占用他地號土地情事。
  (三)退步言，系爭48、49地號土地原均為原告乙○○及訴外人秦
    德發、秦德根3 人所共有，其三人均居住於前開土地附近，
    系爭建物興建時為其等親見，另秦德根且為該里之里長，系
    爭建物自61年間建築完成、以迄原告甲○○之父親秦德根於
    94年間過世，期間長達33年之久。就此以觀，若謂戊○○當
    時所買之土地並非系爭建物所使用之建築基地之全部、或有
    占用系爭49土地情事，則秦德發、秦德根、乙○○3 人斷無
    不提出異議之理，既歷經30餘年，且迄秦德發、秦德根相繼
    過世為止，其等從未提出異議，即足證戊○○當時所購買之
    土地，即係系爭建物建築基地之全部、或系爭建物並未占用
    系爭土地，否則其等絕無不即提出異議之理。
  (四)且依民法第796 條規定：「土地所有人建築房屋逾越彊界者
    ，鄰地所有人如知其越界而不即提出異議，不得請求移去或
    變更其建築物」。是以本件縱認有越界建築之事，依上述條
    文規定，原告不得請求將系爭建物如附圖所示A 部分拆除，
    原告之訴並無理由。
  (五)又附圖所示B 部分面積0.29平方公尺之土地係屬空地，既屬
    空地，被告未為使用即無返還之責，則原告就此部分仍請求
    相當於租金之不當得利，自無理由。又該地並非桃園市中心
    區，當無以年息10％最高額計算不當得利之理。
  (六)原告之系爭49地號土地於80年05月02重測前為桃園市○○○
    段861-65地號土地，且係於60年01月05日自大樹林段861-8
    地號土地分割而來，至上述861-8 地號土地，原亦為秦德發
    、秦德根、乙○○所共有，於60年06月02日出賣與訴外人林
    朝枝，此分別有土地登記謄本（被證三）及重測前之地籍圖
    （被證四）可證。另依重測前之地籍圖（被證五）可知，前
    述分割後之861-65地號土地，位於861-34地號（重測後即為
    系爭48地號）土地與既成巷道之間，其分割方式則係配合86
    1-34地號土地之寬度而為。觀此可知，秦德發等人將861-65
    地號土地，自861-8 地號土地分割出來之目的，即在於分割
    後該部分之土地得以與861-34地號土地合成一建築基地出售
    ，期使861-34地號土地能與既成巷道相聯，可直接自該巷道
    通行，有利於出售861-34地號土地，否則其等即無須將861-
    65地號土地，自861-8 地號土地分割，直接將861-8 地號土
    地分割前之全部、出賣與林朝枝即可。再依一般民間自建住
    宅之習慣，建築基地皆呈長方形，且住宅大門均設於長方形
    之短邊與道路相臨接之處，而861-65地號即係位於861-34地
    號土地與巷道之間。由此亦足證其分割之目的即係為將861-
    65及861-34兩地號土地，一併賣出作為一建築基地之用。
  (七)聲明：1.駁回原告之訴及其假執行之聲請。2.如受不利判決
    ，願供擔保請准免為假執行。
三、本院之判斷：
  (一)原告主張：系爭49地號土地（面積23.8平方公尺）為原告所
    有，系爭48地號土地（面積85.43 平方公尺）為被告所有，
    而上開兩地相鄰等情，業據提出上開土地之土地登記謄本2
    份與地籍圖謄本1 份（本院卷第6 至8 頁）在卷為憑，並為
    被告所不爭執，足信為真。原告另主張：被告所有之門牌號
    碼桃園市○○路275 巷2-1 號建物，竟無權占用原告之系爭
    49地號土地，占用情形如附圖所示A 、B 部分（A 部分為被
    告房屋所占用，B 部分則為空地）等情，業經本院會同兩造
    及囑託桃園縣桃園地政事務所人員至現場履勘鑑測無誤，製
    有勘驗筆錄（本院卷第32至34頁）及土地複丈成果圖（即附
    圖）在卷可憑，亦足信屬實。
  (二)原告主張：被告系爭建物乃無權占用原告之系爭49地號土地
    等語，為被告所否認，並以前詞置辯。經查：
  1.按「所有人對於無權占有或侵奪其所有物者，得請求返還之
    ，對於妨害其所有權者，得請求除去之」，民法第767 條前
    段及中段定有明文。又按，當事人主張有利於己之事實者，
    就其事實有舉證之責任，民事訴訟法第277 條前段定有明文
    。又以無權占有為原因，請求返還所有物之訴，被告對原告
    就其物有所有權存在之事實無爭執，而僅以非無權占有為抗
    辯者，原告於被告無權占有之事實，無舉證責任。被告應就
    其取得占有，係有正當權源之事實證明之。如不能證明，則
    應認原告之請求為有理由（參照最高法院92年度台上字第31
    2 號判決要旨）。本件系爭49地號土地現為原告所有一節，
    為被告所不爭執，僅抗辯：非無權占用等語，則依前開說明
    ，即應由被告就其有權使用系爭49地號土地之事實自負舉證
    責任。
  2.查系爭48、49地號土地於80年05月02日地籍圖重測（80年06
    月01日登記）前，原分別為桃園市○○○段861-34、861-65
    地號一情，已載明於前揭土地登記謄本（見本院卷第6 、7
    頁），並有舊式之台灣省桃園縣土地登記簿2 份在卷為憑（
    861-34地號部分見本院卷第123 至124 頁，861-65地號部分
    見同卷第82頁）。而依前開登記資料，可知其中861-34地號
    （即系爭48地號）面積於重測前原為94平方公尺，另861-65
    地號（即系爭49地號）面積於重測前則原為30平方公尺，嗣
    於重測後，系爭48、49地號土地之面積則分別減為85.43 平
    方公尺、23.8平方公尺。又上開兩筆土地早先均為訴外人秦
    乾旺（即秦德發、秦德根、乙○○三兄弟之父親）所有，嗣
    於52年11月06日，秦德發、秦德根、乙○○3 人因繼承而取
    得土地所有權，之後，系爭48地號土地乃於61年間出售並移
    轉登記予被告之前妻即訴外人戊○○，再於69年間因夫妻聯
    合財產之原因而移轉登記予被告（按被告與戊○○於69年11
    月15日離婚）；至系爭49地號土地則未出售他人，於秦德發
    （原告甲○○之伯父）、秦德根（甲○○之父）過世後，現
    由原告甲○○與乙○○共有（甲○○應有部分2/3 ，乙○○
    應有部分1/3 ），以上亦有前開土地登記謄本、土地登記簿
    等與被告之戶籍謄本（本院卷第29頁）在卷可參，均足信為
    真。
  3.被告辯稱：其所有之系爭48地號原為被告前妻即訴外人戊○○於61年間向原告乙○○及訴外人秦德發、秦德根所購買，
    當時係由戊○○之父親（已歿）及其弟己○○出面洽談購買
    事宜，言明係購買系爭建物現所在之土地全部以建築房屋，
    是若系爭建物有占用原告所指系爭49地號土地情形，即係當
    時辦理移轉登記時漏未辦理等語，業據原告否認。觀諸被告
    所提出系爭建物於興建時辦理建築執照等之相關申請資料，
    可知：戊○○購得系爭48地號土地後，先於61年06月01日向
    桃園縣政府建設局申請指示建築線，再於61年06月13日向桃
    園縣政府建設局申請發給建築執照，依其「建築線指示（定
    ）申請書」所載之申請地地號為「大樹林段861-34地號」（
    見本院卷第69頁），再依其建築執照申請書，上載「建築地
    址：大樹林段861-34地號」、「建築面積：一樓，56.41 平
    方公尺」、「基地面積94平方公尺，空地比率10：60」、「
    四週（面臨）計畫道路：前（方）巷路寬度6 公尺，右（方
    ）巷路寬度6 公尺」（見本院卷第68頁）。另觀被告所提出
    當初之「住宅新建工程設計圖」，其上所繪示之申請地點係
    一長方形，而申請地點之前方及右側均緊鄰現有巷路（見本
    院卷第130 頁）。又依系爭建物之建物登記謄本，可知該建
    物嗣於61年、66年（據被告所述於66年係增建2 樓）間已分
    別取得使用執照，並於69年12月27日辦妥建物第一次登記（
    見本院卷第122 頁）。由系爭建物之上開申請及登記相關資
    料，可知系爭建物當初於61年間申請建築時，所坐落之地號
    僅為大樹林段861-34地號即系爭48地號土地，基地面積亦僅
    為94平方公尺，恰與系爭48地號土地重測前之面積相符，雖
    其「住宅新建工程設計圖」所繪示申請地點之建物係前方、
    右側緊鄰現有巷路，然所申請建築之基地既僅記載系爭48地
    號土地，且亦不能排除上開設計圖於繪示地點時之手誤因素
    ，是以本院尚難遽信系爭建物當初申請建築時之基地亦包含
    原告之系爭49地號在內。
  4.至證人己○○（戊○○之弟）證稱略以：應是在61年，當時
    是我父親與原告母親商談要購買系爭土地，在我家中談過，
    也在原告母親家中談過，就是要買目前房屋所在之所有土地
    ，在整地建屋時，雙方都有到場，但我不知道土地之地號，
    也不知道買賣前後土地有無辦理分割，當時購買土地是整塊
    的，但買賣的價格因為那麼久了，我記不清楚，買賣簽約當
    時我並沒有在場，後來是在80幾年間土地重測後才知道（被
    告房屋有占用原告土地之事），我有去向乙○○表明那塊地
    是我們買的，說事情發生要如何解決，但他說市價多少，我
    們就無法再談等語（見本院98年06月24日言詞辯論筆錄），
    按證人己○○雖證稱當初戊○○之父親係購買系爭建物所在
    之所有土地等語，惟其為被告前妻之弟弟，又依被告所述：
    系爭建物現為被告與戊○○所生之子居住使用等情，則證人
    己○○顯與被告方面之利害關係較為一致，且依證人己○○
    所述，其於買賣簽約當時並未在場，對於所購買之地號、價
    格及詳細情形等均不甚瞭解，是本院仍難以其證詞對被告作
    有利之認定。
  5.被告另辯稱：系爭建物興建至今已30餘年，若有越界建築，
    原告應早已知悉該情，依民法第796 條規定，原告知而不提
    出異議，不得請求拆除房屋等語。按民法第796 條業於98年
    01月23日修正公布，修正前之條文係規定：「土地所有人建
    築房屋逾越疆界者，鄰地所有人如知其越界而不即提出異議
    ，不得請求移去或變更其建築物。但得請求土地所有人，以
    相當之價額，購買越界部分之土地，如有損害，並得請求賠
    償。」，修正後之規定則為：「土地所有人建築房屋非因故
    意或重大過失逾越地界者，鄰地所有人如知其越界而不即提
    出異議，不得請求移去或變更其房屋。但土地所有人對於鄰
    地因此所受之損害，應支付償金（第1 項）。前項情形，鄰
    地所有人得請求土地所有人，以相當之價額購買越界部分之
    土地及因此形成之畸零地，其價額由當事人協定定之；不能
    協定者，得請求法院以判決定之（第2 項）。」（按前開修
    正之條文業於98年07月23日施行，且依民法物權編施行法第
    8 條之3 規定，於民法物權編修正施行前土地所有人建築房
    屋逾越地界，鄰地所有人請求移去或變更其房屋時，亦適用
    之）。據此，土地所有人建築房屋逾越疆界者，依民法第
    796 條規定，鄰地所有人如知其越界而不即提出異議，固不
    得請求移去或變更其建築物，惟主張鄰地所有人知其越界而
    不即提出異議者，應就此項事實負舉證責任（參照最高法院
    82年度台上字第17 99 號判決要旨）；又所謂知其越界，須
    鄰地所有人事實上知悉越界建築，方足當之（參照最高法院
    83年度台上字第605 號判決要旨）。惟如前所述，依被告所
    提證據尚難逕認原告於系爭建物興建當時即事實上知悉有越
    界建築之情形，是被告此部分抗辯亦尚難憑採。
  6.又如前所述，系爭48、49地號土地於80年05月02日地籍圖重
    測（80年06月01日登記）前、後之面積均有變動，經本院依
    職權向桃園地政事務所函詢上開土地於重測後面積減少之原
    因，該所於98年08月14日函覆稱：地籍圖重測係地籍重新整
    理，重測後之土地面積係依據土地所有權人指界認定之界址
    予以測量並依測量之結果計算而來，由於測量精度的提高（
    以往用平板儀、拉竹尺，而現今改用經緯儀及光波測距儀測
    量）、重測前後地籍圖比例尺不同（原為1/1200，重測後改
    為1/500 及數值地籍）及原登記面積有錯誤、重測土地面積
    計算沒有公差配賦…等等，因有上述各種因素，重測後土地
    面積與重測前原登記面積會有增減的情事，實在無法避免；
    所以在辦理地籍圖重測時，需先辦理地籍調查，並請土地所
    有權人親自到場指界，依照土地所有權人指界認定之界址辦
    理測量，使重測後之土地界址與原地籍圖面積相符合等語（
    見本院卷第112 頁）。而按，因分屬被告、原告所有之系爭
    48、49地號土地在重測後面積均同時減少，並非一增一減之
    情形，故尚難認上開兩筆土地重測後面積之變動對於本件被
    告無權占用原告土地之結果有何影響，附此敘明。
  (三)據前所述，被告並未舉證證明其占有原告之系爭49地號土地
    有何合法權源，是原告主張：被告係無權占用系爭49地號土
    地一節，堪予採信。從而，原告依據民法第767 條之規定，
    請求被告應將系爭49地號土地上如附圖所示A 部分，面積23
    .51 平方公尺之建物拆除，將土地返還原告一節，為有理由
    ，應予准許。至原告另請求被告應將系爭49地號土地上如附
    圖所示B 部分，面積0.29平方公尺之土地返還原告一節，按
    上開B 部分係屬空地，為兩造所不爭執，是尚難認被告有實
    際占用之情，是原告此部分之請求尚難認有據，故不予准許
    。
  (四)按無權占有他人之土地，可能獲得相當於租金之利益為社會
    之通常觀念（最高法院61年台上字第1695號判例參照），本
    件被告無權占有原告所有之土地，為無法律上之原因而受利
    益，原告不能使用土地以獲取利益因此受有損害，原告主張
    依不當得利之法律關係請求被告返還相當於租金之利益，應
    屬可取。而依土地法第97條、第105 條之規定，租用基地建
    築房屋之租金，以不超過土地及其建築物申報總價額年息10
    ％為限。所謂土地總價額，係以法定地價為準，土地法施行
    法第25條定有明文。而法定地價，依土地法第148 條規定，
    係土地所有人依該法規定所申報之地價。上開計收租金限制
    之規定，非不得據為計算本件相當租金利益之標準。復查，
    系爭49地號土地之申報地價為每平方公尺6 千元，有土地登
    記謄本可參（本院卷第7 頁），是原告依據上開金額為其請
    求相當租金利益之計算基礎，並無不可。爰審酌系爭49地號
    土地位於桃園縣桃園市，係位於桃鶯路之巷道內，而被告之
    建物係供家人自住使用等情（現場照片附於本院卷第17至19
    頁），是依現實社會通念，本院認原告主張被告所得相當租
    金利益以法定地價之10％計算，尚屬過高，應以3 ％為適當
    。而被告占用系爭土地面積為23.51 平方公尺（即附圖所示
    A 部分），依此計算，原告請求被告給付自提起本件訴訟前
    5 年即92年11月11日起至97年11月10日止（按原告於97年11
    月11日具狀向本院提起本件訴訟），相當於租金之不當得利
    21,159元（6 千×23.51 ×3 ％×5 ＝21,159，其中原告乙○○應有部分1/3 ，故其得請求金額為7,053 元；原告甲○○應有部分為2/3 ，故其得請求金額為14,106元）及自起訴
    狀繕本送達翌日即98年01月01日起至清償日止按年息5 ％計
    算之法定遲延利息，並自起訴時即97年11月11日起至返還前
    開土地之日止，按月給付原告353 元（6 千×23.51 ×3 ％
    ×1/12＝353 ，其中原告乙○○應有部分1/3 ，故其得請求
    金額為118 元；原告甲○○應有部分為2/3 ，故其得請求金
    額為235 元），亦屬有據，應予准許。至逾此部分之請求，
    則屬無據，應予駁回。
四、末以，關於原告勝訴部分，兩造分別陳明願供擔保聲請假執
    行或免為假執行，經核要無不合，爰分別酌定相當之金額准
    許之；至原告敗訴部分，其假執行之聲請，因訴之駁回致失
    所附麗，故應併予駁回。
五、本件事證已臻明確，兩造其餘主張及舉證，經核與判決基礎
    不生影響，爰不另一一論述，附此敘明。
六、結論：原告之訴為一部有理由，一部無理由，依民事訴訟法
    第79條、第85條第1 項，第390 條第2 項、第392 條第2 項
    ，判決如主文。
中    華    民    國    98    年    12    月    30    日
                        民事第三庭    法  官  周玉
以上正本係照原本作成
如對本判決上訴，須於判決送達後20日內向本院提出上訴狀
中    華    民    國    98    年    12    月    30    日
                                      書記官  谷貞豫

司法院資訊處製作；財團法人民間司法改革基金會備份。
